【裁判字號】    98,建上,7
【裁判日期】    990414
【裁判案由】    給付工程款
【裁判全文】
臺灣高等法院高雄分院民事判決           98年度建上字第7號
上訴人即附  乙○○○○
帶被上訴人
法定代理人  甲○○
訴訟代理人  丁○○
訴訟代理人  吳志勇律師
被上訴人即  頂高營造有限公司
附帶上訴人
法定代理人  丙○○
訴訟代理人  陳旻沂律師
複代理人    吳艾黎律師
上列當事人間因給付工程款事件，對於民國98年3 月31日臺灣高
雄地方法院96年度建字第19號第一審判決提起上訴，被上訴人為
附帶上訴本院於99年3月31日辯論終結，茲判決如下：
    主  文
原判決關於駁回頂高營造有限公司後開第二項之訴部分，及該部
分假執行之聲請，並訴訟費用之裁判均廢棄。
上開廢棄部分，乙○○○○應再給付頂高營造有限公司新台幣壹
拾萬元及自民國九十六年二月八日起至清償日止按年息百分之五
計算之利息。
頂高營造有限公司其餘附帶上訴及其假執行之聲請均駁回。
乙○○○○之上訴駁回。
第二審訴訟費用由乙○○○○負擔。
第一審（除確定部分外）、附帶上訴訴訟費用由頂高營造有限公
司負擔二十八分之二十七，餘由乙○○○○負擔。
本判決第二項於頂高營造有限公司提出新台幣萬元為乙○○○
○供擔保後，得假執行。惟乙○○○○如提出新台幣壹拾萬元為
頂高營造有限公司供擔保，得免為假執行。
    事實及理由
一、上訴人乙○○○○之法定代理人原為陳永順於訴訟中變更為
    甲○○，甲○○已具狀聲明承受訴訟，核無不合，應予准許
    。
二、被上訴人即附帶上訴人頂高營造有限公司（下稱頂高公司）
    起訴主張：其於民國93年10月間、94年初分別向乙○○○○
    承攬坐落於高雄縣美濃鎮○○段第429 、431 、432 地號土
    地上之香菇寮工程（下稱香菇寮工程），及坐落於高雄縣美
    濃段第180 地號土地上之大悲山香客大樓工程（下稱香客大
    樓工程），復於上開工程期間，承攬原審被告陳永順位於高
    雄縣美濃鎮○○路100 號住宅之裝修工程（下稱福美路工程
    ），均約定按實作數量計價付款。詎乙○○○○就香客大樓
    工程僅支付工程款新台幣（下同）1,411,096 元，尚有餘款
    8,727,524 元未付，就香菇寮工程僅支付工程款9,562,788
    元，尚有餘款969,072 元未付，合計共積欠被上訴人工程款
    9,696,596 元。陳永順就福美路工程則迄未付款，尚積欠被
    上訴人工程款43,000元。又陳永順、葉秀蘭、陳弘富自94年
    起，共同向其陸續借款達285 萬元，迄今僅清償60萬元，尚
    積欠225 萬元未還，為此爰依工程承攬契約及消費借貸之法
    律關係，提起本件訴訟等情。並聲明：(一)乙○○○○應給付
    被上訴人9,696,596 元，及自起訴狀繕本送達翌日起至清償
    日止，按年息5%計算之利息；(二)陳永順應給付被上訴人43,0
    00元，及自起訴狀繕本送達翌日起至清償日止，按年息5%計
    算之利息；(三)陳永順、葉秀蘭、陳弘富應給付被上訴人225
    萬元，及自起訴狀繕本送達翌日起至清償日止，按年息5%計
    算之利息。(四)願供擔保，請准宣告假執行。
三、上訴人即附帶被上訴人乙○○○○及原審共同被告陳永順、
    葉秀蘭、陳弘富則以：被上訴人僅自乙○○○○承攬香客大
    樓第3 期工程，工程款為360 萬元，此部分工程款業經乙○
    ○○○給付完畢，而香菇寮工程之定作人則為葉秀蘭，而非
    乙○○○○，被上訴人請求乙○○○○給付此香菇寮工程款
    ，已無依據，況被上訴人所施作之香菇寮工程除因排水不良
    ，致豪雨成災，葉秀蘭所培植之香菇均付諸流水外，復因被
    上訴人使用混凝土殘渣等工程廢棄物填土，致土地生產力下
    降、道路路面龜裂，使葉秀蘭因此受有財產損害，並有安全
    之虞，顯係瑕疵給付，經扣除上開瑕疵損害數額後，葉秀蘭
    毋須再給付被上訴人工程款。再者，被上訴人已同意無償為
    陳永福施作福美路工程，事後始翻異前詞，再請求陳永福給
    付工程款，亦無依據。又陳永順、葉秀蘭、陳弘富未曾向被
    上訴人借款，被上訴人既未舉證證明雙方有何消費借貸合意
    存在，復未舉證證明其有何交付借款之事實，其前開主張亦
    無理由等語抗辯。並均聲明：(一)被上訴人之訴及假執行之聲
    請均駁回。(二)如受不利判決，願供擔保請准免為假執行。
四、原審判決乙○○○○應給付頂高公司6,838,620 元（屬於香
    客大樓工程部分），及自民國96年2 月8 日起至清償日止，
    按年息百分之五計算之利息，及分別酌定供擔保金額，准為
    假執行及免假執行。並駁回頂高公司其餘之訴及其假執行之
    聲請。
    乙○○○○就其敗訴部分則不服，提起上訴，並聲明：(一)原
    判決不利上訴人之部分廢棄。(二)上開廢棄部分，被上訴人在
    原審之訴駁回。(三)如受不利之判決，上訴人願供擔保，請准
    宣告免為假執行。頂高公司答辯聲明則為：上訴駁回。
    頂高公司就乙○○○○（香客大樓工程及香菇寮工程）敗訴
    部分不服，附帶提起上訴，並聲明：(一)原判決第一項不利於
    附帶上訴人部分，暨訴訟費用之裁判，均廢棄。(二)上開廢棄
    部分，附帶被上訴人乙○○○○應再給付附帶上訴人2,857,
    976 元，及自民國96年2 月8 日起至清償日止，按年息百分
    之五計算之利息。(三)願供擔保，請准宣告假執行。附帶被上
    訴人乙○○○○答辯聲明：附帶上訴駁回。（頂高公司於原
    審對共同被告陳永順、葉秀蘭、陳弘富敗訴部分，並未提起
    附帶上訴，此部分即告確定）。
五、兩造不爭執事項：
  (一)香客大樓工程之定作人為乙○○○○，工程款均由管理該寺
    財務之葉秀蘭與被上訴人結算，並以陳永順之名義簽發支票
    付款。
  (二)香菇寮工程所坐落之高雄縣美濃鎮○○段第429 、431 、43
    2 地號土地之所有權人即陳永順之女兒陳筱薇。
  (三)被上訴人至少有施作香菇寮工程中之排水溝、3 座香菇寮之
    水泥基地、招待所、廁所等工程項目，並經葉秀蘭以其所簽
    發，以台灣土地銀行為付款行之支票，及陳永順所簽發，以
    高雄縣美濃鎮農會（下稱美濃農會）為付款行之支票，支付
    香菇寮工程款。
  (四)香菇寮工程已經定作人給付工程款9,562,788 元。其中被上
    訴人於94年5 、6 月間所追加施做之道路工程款100 餘萬元
    ，定作人迄未付款。
  (五)陳永順已就香客大樓之車道工程（不含圍牆基座之圍牆壁面
    及大門監視系統）付款70萬元。
  (六)陳永順曾交付其於94年5 月23日簽發，以美濃農會為付款行
    ，面額合計360 萬元之支票3 紙予被上訴人。
六、本件爭點為：(一)被上訴人所承作之香客大樓工程範圍為何？
    其所完成之工程有無瑕疵？是否應予扣款，金額若干？乙○
    ○○○應再給付被上訴人若干工程款？(二)何人為香菇寮工程
    之定作人？被上訴人請求乙○○○○給付香菇寮工程款，有
    無理由？茲分述如下：
七、頂高公司所承作之香客大樓工程範圍為何？其所完成之工程
    有無瑕疵？是否應予扣款，金額若干？乙○○○○應再給付
    頂高公司若干工程款？
  (一)頂高公司主張其所承作之香客大樓工程範圍包括：大門牌樓
    圍牆工程（含左、右圍牆混凝土灌漿、圍牆粉刷、模板、鋼
    筋）、大門牌樓路面舖設工程（含左、右兩側入口前庭、橋
    面及車道舖面）、香客大樓本體整建工程含原判決附表（下
    稱附表）一所示工程項目及整地工程（見鑑定報告書第5頁
    、第6 至16頁）。惟為上訴人否認之，並以：香客大樓原經
    建築師李輝崑規劃設計，預訂工程總價為16,370,400元，經
    乙○○○○將工程分為3 期發包，第1 期工程（含如附表一
    編號8 、11、19、21所示工程項目及整地工程）由訴外人淳
    哲營造股份有限公司（下稱淳哲公司）施作，工程款為5,55
    7,500 元，加計水電工程之施工價款後，第1 期工程款總價
    達6,557, 500元；第2 期工程則由訴外人洪飛聰承包，工程
    款為5,34 2,260元；第3 期工程始由被上訴人承包，至於其
    中鑿井部分，被上訴人僅參與挖鑿1 口井；其中大門牌樓圍
    牆部分，被上訴人僅施作上半部圍牆；大門牌樓路面即車道
    工程部分，則不包括整地等語置辯。經查：
  (1)依乙○○○○與淳哲公司簽立之工程契約估價單固記載，淳
    哲公司報價之工程項目包括：挖方、填方、2000psi 混凝土
    、3000psi 混凝土、鋼筋工程、模板工程、砌1B磚、鷹架工
    程、鋼構工程及牆1:3 粉刷等工程細項（見原審卷(二)第176
    至180 頁），並據證人即淳哲公司下包商洪振中提出工程進
    度完成報告及請款單為憑（見原審卷(二)第285 頁）。惟：
  據證人即淳哲公司下包商洪振中證稱：其施工範圍為香客大
    樓的外觀結構體（不含大樓內部1 、2 、3 樓的樓層板）及
    一樓的浴室廁所隔間牆（不含天花板），當時囿於定作人之
    經費問題，固僅先施作一部分工程等語（見原審卷(二)第263
    頁），足見淳哲公司並未依其與乙○○○○簽立之工程契約
    估價單所載內容全部施工。另據證人即淳哲公司下包商蘇萬
    教證稱：其係就香客大樓所在基地進行整地，其整地範圍不
    包括香客大樓前方庭院、庭院坡面車道及與道路相鄰之地面
    （見原審卷(二)第266 頁）等語可知，被上訴人施作之整地工
    程範圍與淳哲公司之整地範圍並不相同，並無重覆計價問題
    。乙○○○○辯稱被上訴人並未施作整地工程云云，難予採
    信。
  證人洪振中於原審雖證稱：其施工範圍尚包括外觀粉刷、鋁
    門窗、大樓內部牆面粉刷等語（見原審卷(二)第263 頁），證
    人蘇萬教亦證稱：其負責泥作工程，施工範圍包括大樓結構
    體內、外（不含樓地板）、大樓外觀粉刷、鋁門窗工程、屋
    頂瓦片及水溝工程等語（見原審卷(二)第265 頁、第266 頁）
    ，然而證人所述鋁門窗工程非在前揭乙○○○○與淳哲公司
    所約定之工程契約估價單所示施工範圍內，況依洪振中向淳
    哲公司提出之工程估驗明細表記載，其遲至97年9 月17日仍
    未施作「內牆1:3 粉刷」、「牆面1:3 水泥粉刷」等工程，
    而「鋁門窗框」工程按其請款比例計算，約僅完成13% （見
    原審卷(二)第285 頁、第287 至288 頁），足見上開工程未經
    淳哲公司施工完成。再經原審提示上載被上訴人所施作之香
    客大樓工程細項鑑定報告供證人洪振中、蘇萬教辨識，彼等
    均證述鑑定報告所示香客大樓施工項目與彼等所施作之工程
    範圍並無重疊或重覆計價情事等情在卷（見原審卷(二)第264
    頁、第266 頁），可見附表一編號21所示鋁門窗工程非由淳
    哲公司所施作完成。上開事實業經調查明確，上訴人於本審
    復聲請再傳訊證人洪振中，核無必要，應予駁回。
  參以證人即乙○○○○之僧尼楊英梅於原審證稱：最後談定
    被上訴人之施工範圍包括抹牆壁，及將全部工程收尾，亦即
    將第1 、2 期工程沒有完成的部分，都由被上訴人負責全部
    做完，交給乙○○○○（見原審卷(二)第315 頁、第316 頁）
    等語，及乙○○○○於原審審理中自承，其就被上訴人所提
    出，上載「預請磚塊隔間、水泥粉刷、材料及工資」之工程
    請款單均已如數付款（見原審卷(二)第128 頁、第144 頁、第
    147 頁），是以被上訴人主張有施作附表一編號8 、11所示
    工程項目之事實，應堪認定。
  至於附表一編號19所示鑿井工程，則由訴外人即被上訴人之
    下包商李育惠施作完成，其所挖鑿兩口井之位置，分別在面
    向香客大樓左側靠近香客大樓本體建物處，及面向香客大樓
    右側靠近大門牌樓處，已據李育惠於原審證述明確，並於鑑
    定報告平面圖上標明鑿井所在位置（見原審卷(三)第120 頁、
    鑑定報告第33頁），核其證述與原審所拍攝之現場勘驗相片
    相符（見原審卷(一)第235 頁背面），佐以證人蘇萬教證稱：
    淳哲公司鑿井位置係在香客大樓後方等語（見原審卷(二)第26
    7 頁），足見被上訴人委請李育惠鑿井處與淳哲公司鑿井處
    不同，附表一編號19所示工程係由被上訴人施作無疑。
  綜上，乙○○○○辯稱香客大樓本體整建工程中，如附表一
    編號8 、11、19、21所示工程項目及整地工程係由淳哲公司
    施作完成，非屬被上訴人施工範圍之列云云，難予採信。
  (2)又洪飛聰及其下包商即訴外人陳朝根、陳泓竹、黃哲男所施
    作之香客大樓第2 期工程範圍，為1 、2 樓結構體含水電、
    板模、混凝土、鋼筋、綁鐵、植筋等工程項目，業據陳永順
    於原審94年度自字第11號、第33號妨害自由等案件審理中供
    述在卷，並經陳朝根、陳泓竹、黃哲男於上開刑事案件審理
    中證述至明，業經原審依職權調取上開卷證核閱屬實，復有
    原審94年度自字第11號、第33號判決在卷可按（見原審卷(二)
    第69至70頁），而被上訴人施作如附表一編號17所示香客大
    樓屋頂突出物及樓梯間增建工程，確有搭建鷹架之必要，核
    與洪飛聰為興建香客大樓1 、2 樓結構體所搭建之鷹架工程
    ，非屬同一，再比對陳朝根、陳泓竹、黃哲男所施作之前揭
    工程項目亦與附表一所示香客大樓本體整建工程項目不同，
    乙○○○○辯稱附表一編號17所示各該工程項目中之鷹架工
    程係洪飛聰及其下包商所施作云云（見原審卷(二)第338 頁）
    ，尚難採信。
  (3)乙○○○○固自承被上訴人有施作香客大樓工程中之部分大
    門牌樓圍牆及路面舖設工程，惟先辯稱上開大門牌樓圍牆其
    餘工程及路面舖設工程係由李健民施作，嗣又改稱：上開工
    程係被告委由訴外人鍾進金施作云云（見原審卷(二)第208 頁
    、第338 頁），其辯解互有扞格，已生疑義，再參諸證人鍾
    進金證稱：鑑定報告書所示圍牆係修改後的圍牆，非由伊施
    作，伊原所興築之圍牆已經全部被打掉了（見原審卷(三)第8
    頁）等語以觀，其辯解亦難採信，上開香客大樓工程中之大
    門牌圍圍牆及路面舖設工程，係被上訴人施作完成，應堪認
    定。
  (4)綜上，被上訴人所承作之香客大樓工程範圍包括：大門牌樓
    圍牆工程、大門牌樓路面舖設工程、香客大樓本體整建工程
    （含附表一所示工程項目）及整地工程。
  (二)被上訴人所施作之香客大樓工程經囑託高雄縣建築師公會進
    行鑑定，鑑價結果為10,138,620元，有鑑定報告可按（見鑑
    定報告書第24頁）。惟乙○○○○辯稱：兩造就香客大樓工
    程已於94年5 月15日約定總價為360 萬元，並由乙○○○○
    之法定代理人陳永順在開工前先行簽發以陳永順為發票人，
    高雄縣美濃鎮農會（下稱美濃農會）為付款人，面額合計
    360 萬元之支票3 張，以為付款，再加計車道工程款70萬元
    ，被上訴人所承攬之香客大樓工程總額僅430 萬元，並經乙
    ○○○○全數付清云云（見原審卷(二)第6 頁、第41頁、卷(三)
    第165 頁）。經查：
  (1)證人楊英梅於原審固證稱：伊於興建香客大樓期間住在乙○
    ○○○，並曾於被上訴人承作香客大樓工程前2 、3 個月，
    在乙○○○○1 樓會客室，與陳永順及被上訴人討論香客大
    樓工程款付款事宜，嗣於被上訴人進場施工前1 、2 個月，
    在香菇寮守衛室談定工程款為360 萬元等語（見原審卷(二)第
    315 頁），並有乙○○○○提出之94年5 月18日會議紀錄1
    份為憑（見原審卷(二)第350 頁）。惟被上訴人否認上開會議
    紀錄形式上之真正，亦否認有何議定第3 期工程款為360 萬
    元之情事存在（見原審卷(三)第4 頁）。觀諸該會議紀錄為陳
    永順、陳筱薇所製作，依會議紀錄記載，在場人為陳永順、
    訴外人即陳永順之妻陳傅清梅、陳永順之女兒陳筱薇、陳弘
    富、葉秀蘭、楊英梅、訴外人即投宿乙○○○○之僧尼楊素
    蘭及訴外人陳俊生等人（見原審卷(二)第350 頁），被上訴人
    並未與會，是其紀錄內容僅能視為乙○○○○會眾內部之意
    見討論，尚難據此推認被上訴人與乙○○○○間已就第3 期
    工程總價達成協議。參以香客大樓工程施作期間，係由被上
    訴人提出工程請款單，按實做數量請領工程款，業據乙○○
    ○○陳述在卷，並有卷附94年3 月、4 月工程請款單可憑（
    見原審卷(二)第63頁、第144 至146 頁、第152 至154 頁），
    乙○○○○復自承曾於工程正式開工前，委託建築師就完成
    香客大樓整體工程所須建築費用估價為16,370,400元，並與
    淳哲公司約定香客大樓第1 期工程總價為4,357,500 元（見
    原審卷(二)第129 頁、第177 頁）等情在卷，惟據證人洪振中
    提出之工程估驗明細表記載，迄93年9 月17日淳哲公司最後
    一次請款時，累計完成之工程進度僅達23.71%（見原審卷(二)
    第285 頁），可見淳哲公司所承攬之香客大樓第1 期工程並
    未全部完工。參以乙○○○○就香客大樓第2 期工程僅支付
    洪飛聰票款1,690,800 元、給付陳泓竹、黃哲男票款1,852,
    180 元，合計3,542,980 元，亦據原審94年度自字第11號、
    第33號判決認定在案，有上開判決書在卷為憑（見原審卷(二)
    第69頁背面、第70頁），證人楊英梅於原審復證稱：被上訴
    人之施工範圍尚包括第1 、2 期工程未如期完成部分等情，
    已如前述（見原審卷(二)第316 頁），是依前開整體完工造價
    與乙○○○○已付工程款比例計算，被上訴人進場施工時所
    餘香客大樓未竟工程，至少須11,794,257元始能完成（即16
    ,370,400 -[4,357,500×23.71%]-3,542,980=11,794,257）
    。衡諸承攬人係依實際工程之數量、範圍與定作人議定應得
    報酬之經驗法則以觀，被上訴人顯無可能同意以360 萬元承
    攬香客大樓工程，證人楊英梅就此部分之證詞核與前述經驗
    法則相違，其究係親身見聞乙○○○○與被上訴人議定工程
    總價？或係於94年5 月18日乙○○○○之內部會議中聽聞陳
    永順傳述而來，即屬有疑，乙○○○○辯稱被上訴人曾同意
    以總價360 萬元承作香客大樓第3 期工程及第1 、2 期未竟
    工程云云，即難採信。
  (2)乙○○○○雖提出付款簽收簿，以證其於94年5 月23日曾交
    付以美濃農會為付款人，發票日分別為94年6 月30日、94年
    7 月25日、94年8 月25日，面額依序為160 萬元、100 萬元
    、100 萬元之支票3 紙予被上訴人，用以預付香客大樓工程
    材料款（見原審卷(二)第43頁），惟被上訴人主張其中發票日
    為94年8 月25日，面額100 萬元之支票並未兌現（見原審卷
    第105 頁），經比對陳永順之美濃農會支票存款帳戶交易明
    細，其除於94年6 月30日、97年7 月29日確有支出160 萬元
    、100 萬元票款外，查無於94年8 月25日支出100 萬元票款
    之紀錄（見原審卷(一)第92至94頁），另據證人唐子祥於台灣
    高雄地方法院檢察署（下稱高雄地檢署）95年度偵續字第25
    8 號（下稱95偵續258 號）竊盜等案件偵查中證稱：其於94
    年9 月、12月間曾為丙○○及陳永順協調香客大樓工程款問
    題，其中1 次陳永順有拿60萬元工程款給丙○○等語（見95
    偵續258 號卷第44頁），足見乙○○○○於94年6 月、7 月
    分別兌現160 萬、100 萬元票款後，僅再給付被上訴人工程
    款60萬元，合計共付款320 萬元（原判決誤算為330 萬元）
    。被上訴人主張乙○○○○僅就香客大樓工程付款1,411,09
    6 元（見原審卷(二)第105 頁），乙○○○○辯稱已付款430
    萬元，均與前揭證據不符，難予採信。
  (3)另乙○○○○辯稱：香客大樓工程造價應以93、94年工程進
    行期間之物價計算，不宜依鑑定當時之物價計算云云。惟此
    部分已經鑑定人於鑑定報告中說明，其於估價時係以鑑定時
    之原物料為基礎來衡量，採用原工程明細表中當時市場反應
    之價格（見鑑定報告第4 頁），尚難認鑑定人之估價有何不
    當，是以被上訴人主張香客大樓工程款應相當於所完成之工
    程造價10,138,620元，應堪認定。
  (4)從而，香客大樓工程款10,138,620元，於扣除乙○○○○已
    支付之工程款320 萬元，乙○○○○尚積欠被上訴人工程款
    6,938,620 元（原判決誤算為6,838,620 元）。
  (三)上訴人復辯稱：香客大樓工程中之鑿井工程因電線路短，而
    不能發揮汲水功能；香客大樓本體之PU防水層工程（含客房
    浴）亦有漏水瑕疵等情，惟為被上訴人所否認，經查：
  (1)據證人即被上訴人之下包商李育惠於原審證稱：被上訴人曾
    於94年間請其挖鑿2 口井，其所挖鑿的井均有設置馬達、電
    線等電力設備，完工後也有當場汲水給乙○○○○的師父看
    ，驗收通過後才向被上訴人請款，第1 口井做好後曾因打水
    故障，經其修復，嗣於2 、3 個月後，再挖鑿第2 口井，第
    2 口井於使用期間並未故障等語（見原審卷(三)第120 頁、第
    121 頁、第122 頁），足見被上訴人所挖鑿之井已經乙○○
    ○○驗收通過，並無不能發揮汲水功能情事，上訴人復未能
    舉證證明有何於工作交付後1 年內，發見不能汲水瑕疵之情
    事，其辯稱鑿井工程應予瑕疵扣款云云，尚非可採。
  (2)證人楊英梅固證稱：其曾在香客大樓住了半年，下雨時牆壁
    會滲水，天花板會漏水等語（見原審卷(二)第317 頁），惟陳
    永順則指稱：香客大樓工程係樓梯、無障礙措施及廁所部分
    有瑕疵（見原審卷(二)第64頁），並未提及香客大樓客房有何
    滲、漏水瑕疵，經核楊英梅之證詞與陳永順之陳述不符，已
    屬有疑，乙○○○○既未提出其他積極證據證明瑕疵存在之
    事實，其辯稱香客大樓有滲、漏水瑕疵，應予扣款乙節，尚
    難採信。
  (3)上訴人指稱香客大樓工程另有樓梯、無障礙措施及廁所瑕疵
    部分，其中廁所隔間壁面，於原審前往現場勘驗前，已遭乙
    ○○○○自行拆除（見原審卷(一)第221 頁），無從鑑定是否
    確有瑕疵，其餘瑕疵則未據上訴人舉證以實其說，亦無可採
    。
  (四)上訴人又抗辯稱：系爭香客大樓工程應係採取總價承包之計
    價方式，且係以360 萬元總價承包，而非採取實做實算之計
    價方式云云，惟查：香客大樓工程之總價，經鑑定為10,138
    ,620元，與上訴人主張總價承包之金額360 萬元，相去甚遠
    ，亦即就情理上而言，兩造根本不可能將價格約1,000 萬元
    左右之工程款，約定僅以360 萬元總價承包。且就實際上之
    運作模式而言，被上訴人均係將詳列施工項目、數量及金額
    之請款單【請見一審原證1 】送交上訴人審核後，上訴人才
    支付部分款項，益見兩造確係以實做實算方式計價，而非以
    360 萬元總價承包。上訴人抗辯系爭香客大樓工程係採總價
    承包之計價方式，且以360 萬元總價承包云云，殊非可採。
  (五)另上訴人辯稱：高雄縣建築師公會進行香客大樓工程鑑定，
    鑑價結果為10,138,620元，惟鑑定報告並未說明此金額是否
    包含第一、二期工程，或為第三期施作工程款。即便鑑定報
    告鑑價結果僅包含原告施作部分，鑑定報告亦未交代如何排
    除認定第一、二期工程工作部分。且該鑑定報告以97年間之
    價格作為計算基準，與施工當時即94年間之價格，相差一倍
    之多，故鑑定報告，顯有錯誤。又鑑定人究竟如何以鑑定時
    之原物料價格基礎調整反應當時市場價格，鑑定報告並未有
    任何佐證資料供交待如何調整，亦有疑義云云？經查：
    1.有關本鑑定報告內容（第2~4 頁）所述，係為該工程施工
      環境背景與市場價格影響的客觀事實描述，其歸列項目為
      「鑑定經過與情形」而非該鑑定報告最後的結論與結果。
    2.一般工程款項的計算方式除了需在數量上做計算外，尚需
      乘上適當的單價才是最後的總價。就數量的計算上，最精
      確的方式當然是依圖說尺寸或依現場丈量結果為依據配合
      施工程序或慣例計算出工程實際所需的數量（如本鑑定報
      告所列計算式）。一般而言，工程數量是固定的。雖然或
      許每人或每次算出結果會有所不同，但基本上差距是不大
      的。然在單價上的填寫上，牽扯因素較多，有所謂的市場
      行情變動及工程施工環境限制、工程連貫性、工程數量的
      多寡、工程困難性、利潤的計算．．．等。而製作鑑定報
      告當時；一般營造廠商在取得承造委託後，因施工程序的
      限制有些主要原物料需配合施工進度來進料，一般工程要
      完成少需半年多則1 、2 年，然而原物料每月行情時有變
      動，對承造商施工上的成本而言，在當時可說是一種考驗
      。因此單價在客觀上可接受的容許範圍比較大（如正常單
      價以10~12 元為例，此時10~15 元應是可接受的範圍），
      然這只是鑑定作業必須考慮的因素之一而已，最後還必須
      秉持客觀公正原則，嚴格審核後做最後的調整。
    3.本鑑定報告中有關工程預算編列的工程單價分析部份係依
      台灣省建築師公會及高雄市建築師公會鑑定委員會所彙編
      的鑑定手冊為主要依據（有92年版、86年版．．等共有4
      冊）。並配合廠商詢價及一般行情探索與被上訴人所提供
      之工程明細表三者單價之間相互核對比較。經鑑定人詳細
      數量計算後乘上本公會鑑定手冊相關工程單價，如採用較
      嚴格的以86年版時價為標準（標的物工程完工時間約在93
      年間）或一般市場詢價，所得最後的總價實比被上訴人所
      提報的價格來的高。基於嚴審考量（不能報少給多），本
      鑑定報告最後採用上述三者之間單價最低者，且一般工程
      中會編列其中的8%~12%稅管利潤（如第4 頁之第6 小項所
      述）也未在本鑑定報告預算編列中運列。由於工程上的單
      價分析的編列是可受工程實務上的公評，因此預算編列過
      程部份在鑑定報告中並未詳做述。
    以上業經台灣省建築師公會高雄縣辦事處函復本院綦詳，有
    該建築師公會高雄縣辦事處98年8月11日台建師高縣鑑定第0
    42號函附本院卷可稽（見本院卷第90頁），是則上訴人上開
    所辯亦無足取。
  (六)綜上，被上訴人依承攬契約之法律關係，請求被上訴人給付
    香客大樓工程款6,938,620 元係有理由，應予准許，逾此範
    圍之請求尚屬無據，應予駁回。
八、何人為香菇寮工程之定作人？被上訴人請求乙○○○○給付
    香菇寮工程款，有無理由？
  (一)被上訴人固主張：香菇寮係乙○○○○用種植香菇出售所得
    ，作為寺務費用，香菇寮係在乙○○○○之管領下，被上訴
    人係依乙○○○○之指示施作香菇寮工程，且由乙○○○○
    之會計葉秀蘭持該寺法定代理人陳永順個人名義之支票，給
    付香菇寮部分工程款，足認乙○○○○為香菇寮工程之定作
    人等語，惟乙○○○○否認之，並辯稱：香菇寮工程之定作
    人係葉秀蘭等語。
  (二)經查：
    (1)據上訴人前法定代理人陳永順於原審陳稱：香菇寮係葉秀
      蘭所有，而非乙○○○○所有，被上訴人除香客大樓工程
      係向伊請款外，其餘工程均係直接向葉秀蘭請款（見原審
      卷(二)第7 頁、第63頁）乙節，核與葉秀蘭陳稱：香菇寮所
      使用之土地係由伊以個人名義向陳筱薇承租，租金係視伊
      種香菇之收入斟酌付款，未約定固定之租金數額，伊於93
      年12月間委請被上訴人施作香菇寮的排水溝、3 座香菇寮
      之水泥基座、香菇寮之招待所及廁所等工程，由被上訴人
      之法定代理人丙○○先以口頭向伊報價，嗣於完成整地後
      ，開立估價單，由伊以台灣土地銀行支票及陳永順之美濃
      農會支票付款（見原審卷(二)第7 頁、第209 頁）等情，及
      被上訴人主張已施工完成之香菇寮工程項目內容，暨香菇
      寮工程之部分工程款，確以葉秀蘭或陳永順為發票人所簽
      發之支票付款等節相符，足認香菇寮工程係由葉秀蘭提出
      以自己或陳永順為發票人所簽發之支票付款，非由乙○○
      ○○名義之銀行帳戶付款。
    (2)又乙○○○○以自己名義在美濃農會設立帳號13589-3 帳
      戶，由該帳戶自93年12月起至94年7 月止之往來交易明細
      ，尚查無乙○○○○於香菇寮工程進行期間，有何與香菇
      寮工程款相當之款項支出，或轉帳、匯款全部或部分工程
      款入葉秀蘭設於美濃農會支票帳戶之情事存在（見原審卷
      (三)第142 頁美濃農會98年2 月19日美濃農信字第09800001
      21號函附交易明細表）。葉秀蘭雖以陳永順簽發之支票支
      付部分香菇寮工程款，且據陳永順自承：葉秀蘭為乙○○
      ○○之會計，故伊將其支票交由葉秀蘭保管，並授權葉秀
      蘭簽發支票（見原審卷(二)第63頁）等情在卷，惟陳永順辯
      稱：伊因與葉秀蘭共同經營香菇寮，而同意葉秀蘭持伊所
      簽發之支票給付香菇寮工程款，伊與葉秀蘭支票帳戶內之
      資金來源即販賣香菇、有機食品之收入，至於乙○○○○
      帳戶內之資金則係寺內法師為民眾作法事之收入所得等語
      （見原審卷(四)第115 頁），再依葉秀蘭設於台灣土地銀行
      美濃分行，帳號000000000000號支票帳戶及陳永順設於美
      濃農會，帳號00000-0-0 號支票存款帳戶之交易往來明細
      顯示，葉秀蘭、陳永順間之金錢往來頻繁（見原審卷(一)第
      98至105 頁、卷(二)第27至28頁台灣土地銀行美濃分行96年
      4 月4 日濃存字第0960000123號函、97年3 月27日濃存字
      第0970000100號函附歷史交易明細查詢表，原審卷(一)第81
      至94頁美濃農會96年3 月26日美濃農信字第0960000140號
      函附交易明細表）等情以觀，認由前揭付款方式，僅能推
      知陳永順有授權葉秀蘭簽發、使用支票之事實，不能遽予
      推認葉秀蘭係基於擔任乙○○○○財務管理或會計職務之
      地位，本於為乙○○○○清償工程款之意思，交付乙○○
      ○○法定代理人陳永順個人名義之支票予被上訴人，以給
      付香菇寮工程款。故被上訴人主張其已領取之部分香菇寮
      工程款係由陳永順基於乙○○○○之法定代理人身分，簽
      發票據付款，上開工程之定作人乃乙○○○○云云，尚難
      採信。
    (3)被上訴人另主張：乙○○○○之師父、僧尼有在香菇寮工
      作情事，可認香菇寮為乙○○○○寺產之一部分，乙○○
      ○○為香菇寮工程之定作人乙情，固據證人楊英梅於原審
      證稱：其投宿於乙○○○○12年期間，均在香菇寮工作，
      香菇寮係由葉秀蘭管理，香菇寮所種的香菇除供自己食用
      外，其餘則拿去送人結緣或販售，販售所得由葉秀蘭處理
      ，並負責分配，參與工作之出家人並未取得報酬。出家人
      僅能由其登記出家之寺廟按月取得1 至2,000 元不等之零
      用金，上開零用金係透過乙○○○○支付予出家人（見原
      審卷(二)第317 頁、第316 頁）等語在卷，惟香菇寮工程坐
      落之基地為陳筱薇所有，非乙○○○○所有，為兩造所不
      爭執，並有土地登記謄本為憑（見原審卷(二)第239 頁），
      而由楊英梅之前開證詞僅能推知葉秀蘭或陳筱薇有提供香
      菇寮及其基地，供乙○○○○之師父、僧尼種植香菇之事
      實，尚難遽謂香菇寮乃乙○○○○之寺產或由乙○○○○
      管領占用，自不能執此遽認乙○○○○為香菇寮工程之定
      作人。
    (4)葉秀蘭另於高雄地檢署95年度偵字第6114號（下稱95偵字
      6114號）竊盜案件偵查中，就檢察官詢問被上訴人是否有
      承包乙○○○○工程，是否曾前去香客大樓工程工地搬運
      礫石等情事時，固證稱：「我們委託丙○○兩個工程，這
      個（指香客大樓）是寺院的工程，我已經支付丙○○360
      萬元，這些材料是我們所有的」等語（見95偵字6114號卷
      第39頁），惟其所謂「我們」究指何人？兩個工程究係那
      兩個工程？則語義不明，經葉秀蘭於原審審理中就上開部
      分，解釋稱：其於竊盜案件係針對香客大樓工程作證，因
      一時口誤始稱委託被上訴人施作兩個工程（見原審卷(二)第
      210 頁）等語，參以上開竊盜案件係針對乙○○○○指述
      香客大樓工程材料遭被上訴人竊取乙節進行調查，其調查
      重點在釐清遭竊取之工程材料所有權歸屬，非在釐清香菇
      寮工程承攬契約係由何人定作，自難僅憑葉秀蘭在上開案
      件中之偶一陳述，遽謂香菇寮工程之承攬關係存在於乙○
      ○○○與被上訴人之間。再參酌陳永順於95年3 月24日以
      其為香菇寮所有人之地位，向高雄地檢署提出告訴狀載稱
      ：丙○○係透過訴外人即代書謝玉霞引薦，向其承攬香菇
      寮工程（見高雄地檢署95年度他字第2610號詐欺案件，下
      稱95他字2610號卷第2 頁）等語，且於原審審理中陳稱：
      其與葉秀蘭共同經營香菇寮（見原審卷(三)第115 頁）等情
      ，足見香菇寮工程乃陳永順與葉秀蘭以自己名義定作，被
      上訴人主張係依乙○○○○之指示施作工程，乙○○○○
      始為香菇寮工程之定作人乙節，因乏證據證明陳永順係基
      於乙○○○○法定代理人之地位，以乙○○○○名義與被
      上訴人締約，其主張尚難採信。
    (5)至於被上訴人主張：由陳永順於詐欺案件偵查中，經檢察
      官詢問為何同意讓丙○○預先請款時，供稱：「我未同意
      ，係葉秀蘭付款的」，及於高雄地檢署96年度偵續一字第
      31號竊盜案件（下稱96偵續一字31號）偵查中，檢察官詢
      問其於香客大樓工程施工期間有無到場監工時，供稱：「
      葉秀蘭係在農場監工另一個工程」乙情，已足推認香菇寮
      工程之定作人為乙○○○○，而非葉秀蘭云云（見原審卷
      (三)第151 頁背面、第152 頁，95他字2610號卷第54頁，96
      偵續一字31號卷第15頁）。經細繹前開偵查筆錄前後文記
      載，陳永順所述係在說明葉秀蘭就香菇寮工程有提前付款
      與否之決定權，及葉秀蘭於香客大樓工程施工期間，係負
      責香菇寮工程監工，並未參與香客大樓工程監工等情，惟
      葉秀蘭究係以自己之地位，或以受乙○○○○派任職務之
      地位，參與上開香菇寮工程事宜，仍屬未明，尚無從由上
      開陳詞推認乙○○○○即為香菇寮工程之定作人，併此敘
      明。
  (三)綜上，被上訴人未能舉證證明乙○○○○為香菇寮工程之定
    作人，其主張乙○○○○應就香菇寮工程負付款之責，尚屬
    無據，應予駁回。本件再無探究香菇寮工程有無瑕疵給付或
    加害給付等應扣款情事存在，亦無探究應扣款或賠償數額之
    必要。
九、綜上所述，頂高公司依承攬契約關係，請求乙○○○○給付
    香客大樓工程款6,938,620 元，及自起訴狀繕本送達翌日即
    96年2 月8 日起至清償日止，按年息5%計算之利息，係有理
    由，逾此範圍之請求及給付香菇寮工程欠款之請求，均屬無
    據，應予駁回。原審判決命乙○○○○應給付頂高公司6,83
    8,620 元及法定遲延利息，並駁回頂高公司其餘之訴，頂高
    公司提起附帶上訴，其中關於乙○○○○應再給付10萬元及
    其法定遲延利息部分，頂高公司附帶上訴指摘原判決不當，
    求予廢棄改判為有理由，此部分原判決應予廢棄改判如主文
    第1 項、第2 項所示，其餘附帶上訴指摘原判決不當，求予
    廢棄為無理由應予駁回。至乙○○○○就其敗訴部分指摘原
    判決不當，求予廢棄，為無理由，應予駁回，本判決第2 項
    ，兩造均陳明願供擔保，分別聲請宣告假執行及免假執行，
    爰分別酌定擔保金額准許之（本判決命乙○○○○應再給付
    頂高公司10萬元及其遲延利息，因原判決已判決命給付6,83
    8,620 元及其遲延利息二者合計為6,938,620 元，故准許擔
    保宣告假執行），至頂高公司其餘敗訴部分假執行之聲請，
    因上訴駁回而失所附麗，應併予駁回。
十、據上論結，本件乙○○○○之上訴無理由；頂高公司附帶上
    訴為一部有理由，一部無理由，依民事訴訟法第450 條、第
    449條第1項、第78條、第79條，判決如主文。
中    華    民    國    99    年    4     月    14    日
                              民事第四庭
                                  審判長法官 蔡文貴
                                  法      官 林健彥
                                  法      官 謝靜雯
以上正本證明與原本無異。
如對本判決上訴，須於判決送達後20日內向本院提出上訴狀，其
未表明上訴理由者，應於上訴後20日內向本院提出上訴理由書（
均須按他造當事人之人數附繕本）。上訴時應提出委任律師或具
有律師資格之人之委任狀，並依附註條文規定辦理。
中    華    民    國    99    年    4     月    15    日
                                  書  記  官 張寶花
附註：
民事訴訟法第466條之1 ：
對於第二審判決上訴，上訴人應委任律師為訴訟代理人，但上訴
人或其法定代理人具有律師資格者，不在此限。
上訴人之配偶、三親等內之血親、二親等內之姻親，或上訴人為
法人、中央或地方機關時，其所屬專任人員具有律師資格並經法
院認為適當者，亦得為第三審訴訟代理人。第1 項但書及第2 項
情形，應於提起上訴或委任時釋明之。

司法院資訊處製作；財團法人民間司法改革基金會備份。
